ACORDAO-COMPLETO-2360697

ACÓRDÃO 7560/2019 ATA 28/2019 - PRIMEIRA CÂMARA

VISTOS, relatados e discutidos estes autos de recurso de reconsideração interposto pelo sr. Mamoud Amed Filho, ex-prefeito de Itacoatiara/AM, em desfavor do Acórdão 6641/2018-TCU-Primeira Câmara, 
ACORDAM os Ministros do Tribunal de Contas da União, reunidos em sessão da Primeira Câmara, ante as razões expostas pelo Relator, em:
9.1. conhecer do recurso de reconsideração interposto pelo sr. Mamoud Amed Filho para, no mérito, negar-lhe provimento;
9.2. dar ciência desta deliberação ao recorrente, à Prefeitura de Itacoatiara/AM e à Procuradoria da República no Estado do Amazonas.

Recurso de reconsideração interposto pelo sr. Mamoud Amed Filho contra decisão que julgou irregulares suas contas e condenou-o em débito em razão da execução parcial de convênio destinado à implantação de aterro sanitário no município de Itacoatiara/AM.

Primeira Câmara

Município de Itacoatiara/AM.

3. Responsáveis/Recorrentes:
3.1. Responsável: Mamoud Amed Filho (XXX.358.172-XX)
3.2. Recorrente: Mamoud Amed Filho (XXX.358.172-XX).

13.1. Ministros presentes: Walton Alencar Rodrigues (Presidente), Benjamin Zymler (Relator), Bruno Dantas e Vital do Rêgo.
13.2. Ministro-Substituto presente: Weder de Oliveira.

ACORDAO-COMPLETO-2385080

Acórdão 13709/2019 - Primeira Câmara

ACORDAO-COMPLETO-2481698

Acórdão 1895/2022 - Plenário

Mamoud Amed Filho

BENJAMIN ZYMLER

Ministro-Substituto Marcos Bemquerer Costa.

Adoto como relatório a instrução elaborada por auditor da Secretaria de Recursos (peça 73) , que contou com a anuência da chefia imediata (peça 74) :
"Trata-se de recurso de reconsideração (peça 64) interposto por Mamoud Amed Filho (ex-Prefeito nas gestões de 2001-2004, 2005-2008, 2013-2016) contra o Acórdão 6641/2018-TCU-Primeira Câmara (peça 47) , retificado de Ofício pelo Acórdão 10121/2018-TCU-Primeira Câmara (peça 56) . 
A deliberação recorrida apresenta o seguinte teor: 
9.1. com fundamento nos arts. 1º, inciso I, 16, inciso III, alínea c, 19, caput, e 23, inciso III, da Lei n. 8.443/1992, julgar irregulares as contas do Sr. Mamoud Amud Filho, condenando-o ao pagamento da quantia de R$ 42.313,78 (quarenta e dois mil, trezentos e treze reais e setenta e oito centavos) , atualizada monetariamente e acrescida dos juros de mora, calculados a partir de 26/02/2002 até a data da efetiva quitação, nos termos da legislação em vigor, fixando-lhe o prazo de 15 (quinze) dias, a contar do recebimento da notificação, para que comprove, perante o Tribunal (art. 214, inciso III, alínea a, do Regimento Interno/TCU) , o recolhimento da dívida ao Tesouro Nacional; 
9.2. autorizar, caso requerido, nos termos do art. 26 da Lei 8.443/1992, o parcelamento da dívida  em até 36 (trinta e seis) parcelas mensais e sucessivas, sobre as quais incidirão os correspondentes acréscimos legais (débito: atualização monetária e juros de mora) , esclarecendo ao responsável que a falta de pagamento de qualquer parcela importará no vencimento antecipado do saldo devedor (art. 217, § 2º, inciso II, do RI/TCU) , sem prejuízo das demais medidas legais;  
9.3. autorizar, desde logo, a cobrança judicial da dívida a que se refere o subitem 9.1 desta deliberação,  caso não atendida a notificação, nos termos do art. 28, inciso II, da Lei 8.443/1992;
9.4. remeter cópia deste Acórdão à Procuradoria da República no Estado do Amazonas, com fundamento no art. 16, § 3º, da Lei 8.443/1992 c/c o § 7º do art. 209 do RI/TCU.
HISTÓRICO
Trata-se de Tomada de Contas Especial instaurada pelo Ministério do Meio Ambiente -MMA, em desfavor do Sr. Mamoud Amed Filho, ex-Prefeito nas gestões de 2001-2004, 2005-2008, 2013-2016, em razão da inexecução parcial do objeto do Convênio 2001CV000060-SQA, celebrado entre aquele órgão ministerial e o Município de Itacoatiara/AM, para apoiar a implantação de aterro sanitário naquela municipalidade (peça 4, p. 187-203) .
Para implementação do objeto pactuado o ajuste fixou a quantia de R$ 880.000,00, dos quais R$ 800.000,00 couberam à União e o restante de R$ 80.000,00 ao Município de Itacoatiara/AM, a título de contrapartida.
Após a emissão pela Secretaria de Qualidade Ambiental nos Assentamentos Humanos do MMA - SQA/MMA de parecer favorável à aprovação técnica da prestação de contas do ajuste (Parecer SQA/PGT/GAU 164/2004) , a Controladoria Geral da União, por meio da Fiscalização 684/2005, com base no 19º Sorteio do Projeto de Fiscalização a Partir de Sorteios Públicos, constatou irregularidades na execução do objeto do Convênio 2001CV000060-SQA.
Em vista das falhas apontadas pela CGU, o órgão ministerial reavaliou as contas do referido ajuste, revogou o parecer técnico pela aprovação da avença, mediante o Parecer Financeiro 59/2011 (peça 23, p. 49/57) e, ao final, concluiu pela irregularidade das contas, com dano ao erário no valor total do ajuste e de responsabilidade do Sr. Mamoud Amed Filho (peça 32, p. 11) .
A irregularidade e o cálculo do débito pelo qual o recorrente foi condenado restou fundamentado no voto do acórdão condenatório nos seguintes termos, verbis: 
23.	(...) A implantação de dreno central, realizado com capacidade de volume de drenagem inferior ao incialmente estipulado, não desempenha plenamente sua função técnica e, ao lado da inexecução dos drenos laterais, pode comprometer a estabilidade do aterro sanitário. Nesse contexto, entendo, diferentemente da unidade técnica, que o total do débito para esses dois itens deve compreender o valor constante da Planilha, isto é: R$ 27.624,25 para a drenagem central da base e R$ 12.439,53 para a drenagem lateral da base (peça 4, p. 51) . 
24.	 Acerca do item de caixas de passagem, na vistoria in loco do MMA foi constatada a construção de somente uma caixa, quando a previsão era de dez caixas (peça 23, p. 5) . Assim, considerando o custo unitário de R$ 250,00 e a quantidade total de caixas de passagem, o valor do débito correspondente é de R$ R$ 2.250,00 (peça 4, p. 51) .
25. 	Tendo em vista que, na condição de gestor público, o responsável tem o ônus de demonstrar o correto emprego dos recursos federais recebidos, a teor das disposições dos arts. 70, parágrafo único, da Constituição Federal, 93 do Decreto-lei 200/1967 e 66 do Decreto 93.872/1986, entendo que as contas do Sr. Mamoud Amed Filho devem ser julgadas irregulares, com base no art. 16, inciso III, alínea c, da Lei 8.443/1993, que melhor se amolda ao presente caso, com a imposição do débito de R$ 42.313,78. 
1.1. Neste momento, o recorrente insurge-se contra a deliberação previamente descrita.
EXAME DE ADMISSIBILIDADE
Reitera-se o exame de admissibilidade contido no Despacho Ministro-Relator Benjamim Zymler (peça 72) , suspendendo-se os efeitos do subitem 9.1. do Acórdão 6641/2018-TCU-Primeira Câmara.
EXAME DE MÉRITO
Delimitação
1.2. Constitui objeto do presente recurso definir se:
	a) houve a execução da integralidade do objeto e, portanto, sanada a irregularidade constatada;
	b) a ausência de dolo ou má-fé na prática de ato ilegal é suficiente para afastar o débito imputado por meio da TCE. 
Da execução integral do objeto e do cumprimento das metas do plano de trabalho. 
1.3. Defende-se no recurso a correta execução do objeto do convênio consistente na implantação de aterro sanitário no Município de Itacoatiara/AM. 
1.4. Argumenta que:
	a) "o porte do aterro sanitário em questão é incompatível com a construção de 10 (dez) caixas de passagens, sendo que facilmente se afere pelas 'especificações técnicas' do Projeto 'Resíduos Sólidos e Saneamento Ambienta!', estava prevista a implantação de apenas uma caixa de passagem destinada ao chorume, exatamente a que foi efetivada" e que durante a sua gestão a única caixa construída foi suficiente para atender os objetivos a que se destinava, sem qualquer prejuízo técnico ao funcionamento do aterro;
	b) "todas as metas foram devidamente cumpridas" o que demonstraria o cumprimento dos termos do plano de trabalho e "a boa-fé deste Ex-Gestor Municipal"
c) há comprovação de que todas as medidas ambientais foram adotadas para a não contaminação do solo, da água e do ar, uma vez que obteve todas as licenças concedidas pelo órgão ambiental do Estado do Amazonas, bem como os apresentou os documentos exigidos pelo Ministério do Meio Ambiente (MMA) , em especial o Termo de Recebimento definitivo da obra emitido em 4/6/2003.
Análise:
1.5. No tocante a alegação da incompatibilidade da construção de dez caixas de passagem, vale lembrar que o plano de trabalho proposto pelo município previa a execução de exatamente dez caixas ao custo de R$250/unidade (peça 4, p. 51, item 2.11) , logo, foram previstos recursos para a construção das dez unidades, caso, posteriormente, se verificasse a desnecessidade da execução, os valores deveriam ser devolvidos ao concedente. Dessa forma, entende-se que o argumento não afasta a execução a menor, uma vez que não houve devolução de qualquer valor. 
Quanto aos demais argumentos, entende-se que o recorrente não impugnou de forma específica os fundamentos do acórdão recorrido. É importante discorrer acerca de requisito recursal que embora não expresso na Lei Orgânica deste Tribunal, encontra-se disciplinado na Lei 13.105/2015 (Código de Processo Civil - CPC) , aplicável de forma subsidiaria nesta Corte.
Dispõe a Lei 13.105/2015 (art. 341) , ainda na fase inicial, que cabe ao responsável o ônus de produzir defesa especificada, sob pena de presumirem-se verdadeiras as alegações de fato não impugnadas. 
Eventual defesa genérica apresentada produz efeitos semelhantes ao da revelia (art. 344) , excetua-se, apenas, desta presunção de veracidade as situações descritas no art. 345 do CPC. Neste sentido já decidiu esta Corte de Contas (v.g Acórdão 3890/2017-TCU-Primeira Câmara) . 
Não difere a obrigação do agora recorrente, anteriormente responsável, em impugnar de forma especifica a decisão proferida por esta Corte. Entende-se que, mutatis mutandis, é plenamente adequado observar nesta Corte de Contas a disciplina do art. 1.010, II e III, do NCPC, verbis:
Art. 1.010.  A apelação, interposta por petição dirigida ao juízo de primeiro grau, conterá:
 (...) 
II - a exposição do fato e do direito;
III - as razões do pedido de reforma ou de decretação de nulidade;
Logo, a impugnação do julgado, sob pena de inépcia, deve trazer os fundamentos de fato e direito, a narração dos fatos deve ser inteligível, a fim de enquadrar os fundamentos jurídicos ao menos em tese, e não de forma insuficiente, vaga e abstrata. 
Nesse sentido, ainda na vigência do antigo CPC, já decidiu o STJ, a exemplo do REsp 1.320.527-RS
PROCESSUAL CIVIL. RECURSO ESPECIAL. AÇÃO REVISIONAL. APELAÇÃO. FUNDAMENTOS DA SENTENÇA NÃO IMPUGNADOS. INÉPCIA.
 (...) 
- A petição de apelo tece alegações demasiado genéricas, sem demonstrar qualquer equívoco na sentença, seguidas de mera afirmação de que o apelante "se reporta" aos termos da petição inicial.
- É inepta a apelação quando o recorrente deixa de demonstrar os fundamentos de fato e de direito que impunham a reforma pleiteada ou de impugnar, ainda que em tese, os argumentos da sentença.
- Recurso especial não provido
Dessa forma, em sede de recurso de reconsideração, a impugnação de fato e direito deve ser especificada e a exposição individualizada dos eventos tidos por irregulares pelo Tribunal. Há que se ter impugnação direta aos fundamentos de fato e direito do acórdão.
Em outras palavras, os recursos no TCU devem impugnar os fundamentos (fatos e direito) da decisão recorrida, trazendo as razões pelas quais entende o recorrente que a mesma merece ser reformada, sob pena de inépcia da peça recursal e não se ter o que examinar.
In casu, conforme já exposto nesta instrução, verifica-se que o recorrente se limita a afirmar que executou todas as metas, mas não impugna nem colaciona documentos que descaracterizem a irregularidade constatada no acórdão recorrido, já descrita acima, qual seja que "a implantação de dreno central, realizado com capacidade de volume de drenagem inferior ao incialmente estipulado, não desempenha plenamente sua função técnica e, ao lado da inexecução dos drenos laterais, pode comprometer a estabilidade do aterro sanitário".
Ainda que ao deixar a administração municipal não se tenha identificado vícios construtivos que comprometesse o funcionamento do aterro, não há garantias de que eles não venham a aparecer no decorrer da vida útil da obra. Assim, se não descaracterizada a irregularidade (capacidade de volume de drenagem inferior ao incialmente estipulado) não há como acatar os argumentos do ex-gestor.
Dessa forma, ante a impugnação incompleta e a ausência de elementos que descaracterizem a irregularidade, entende-se que as razões recursais apresentadas não foram suficientes para afastar os fundamentos da condenação, devendo-se manter a decisão do Tribunal.
Da ausência de dolo ou má-fé
1.6. O recorrente aduz em suas razões recursais que "não houve prejuízo ao erário, não restou configurada qualquer má-fé (...) na gestão dos recursos do Ministério do Meio Ambiente (MMA) " e que não há indícios de locupletamento. 
Análise:
1.7. No tocante ao prejuízo, entende-se que uma vez constatada a execução a menor pelo acórdão recorrido e cujas razões recursais não foram suficientes para afastá-la, o prejuízo ao erário restou demonstrado. 
Acerca da inexistência de dolo ou má-fé, vale dizer que as penas decorreram do juízo acerca das irregularidades a ele atribuídas, e sobre as quais as razões recursais não lograram êxito em elidir. 
Para a jurisprudência consolidada desta Corte, no âmbito dos processos de controle externo, a responsabilidade dos gestores de recursos públicos é de natureza subjetiva e o dever de reparar prejuízo causado ao erário independe da intenção do agente que praticou o ato irregular, bastando que tenha atuado com culpa lato sensu em qualquer uma de suas modalidades (v.g. Acórdãos 243/2010, 1.427/2015, 1.512/2015, 2.067/2015, 2.367/2015, 2.420/2015, 185/2016 e 8017/2016, do Plenário; Acórdãos 1.517/2012, 5.297/2013 e 6.943/2015, da 1ª Câmara; Acórdãos 3.694/2014, 3.874/2014-7, 6.479/2014 e 6.660/2015, estes da 2ª Câmara) .
Nos termos da Constituição Federal de 1988 e do regramento legal, espera-se do gestor probo a demonstração da boa e regular aplicação dos recursos. Dessa forma, age com culpa o gestor que não prova a aplicação dos recursos. Logo, ao não comprovar a aplicação dos recursos, o gestor incorre em ilícito, descumpre obrigação de fazer imposta pela lei, o que conduz, necessariamente, a imputação do prejuízo a ser ressarcido. 
Deve-se ter em mente que todo aquele que causa prejuízo a outrem, dolosa ou culposamente, tem o dever de indenizar, dever esse que, na área pública, é operacionalizado pela Tomada de Contas Especial, instrumental de concretização do devido ressarcimento.
O valor imputado (débito) trata-se tão somente do dever do gestor de ressarcir, de indenizar, uma vez que não demonstrou a aplicação dos recursos no fim a que se destinava.
O dever de indenizar nasce do dano causado por culpa do agente. São irrelevantes o dolo ou a prova de que tenha obtido benefício para si ou para seus familiares. A presença de dolo, de má-fé e de eventual locupletamento são circunstâncias que, quando presentes, conferem maior gravidade ao ato ilícito.
A ausência de dolo, má-fé e de locupletamento por parte do responsável não o exime do dever de recompor o dano a que deu causa por meio de atuação imprudente e desautorizada.
In casu, conforme já discutido, entende-se que restou demonstrada tanto a culpa (execução a menor da drenagem do canteiro central do aterro e de caixas de passagem) como os demais elementos do ilícito que ensejaram a apenação imposta.  
Portanto, persistindo o juízo pelas irregularidades e condutas desautorizadas, subsiste fundamento para a apenação imputada.
CONCLUSÃO
Das análises anteriores, conclui-se que:
a) o recorrente não colacionou aos autos elementos que descaracterizasse a execução a menor das caixas de passagem e da drenagem do canteiro central do aterro, logo não foi capaz de afastar a irregularidade a ele atribuída pelo acórdão recorrido;
	b) o dolo ou má-fé não é elemento indispensável para que ocorra responsabilização do agente perante esta Corte de Contas.
Com base nessas conclusões, propõe-se negar provimento ao recurso.
PROPOSTA DE ENCAMINHAMENTO
Ante o exposto, com fundamento nos arts. 32, I e 33, da Lei 8.443/92 c/c o art. 285, caput, do RI-TCU, submetem-se os autos à consideração superior, propondo-se:
conhecer do recurso e, no mérito, negar-lhe provimento; 
b) dar ciência do acórdão que for prolatado à recorrente e aos demais interessados, ressaltando-se que o relatório e o voto que o acompanharem podem ser consultados no endereço www.tcu.gov.br/acordaos, no dia seguinte ao de sua oficialização".
2.	O Ministério Público junto ao TCU manifestou-se de acordo com a proposta da unidade técnica. 
	É o relatório.

não há

Procurador Marinus Eduardo De Vries Marsico.

TOMADA DE CONTAS ESPECIAL. CONVÊNIO. CONSTRUÇÃO DE ATERRO SANITÁRIO. INEXECUÇÃO PARCIAL DO OBJETO. DESCUMPRIMENTO DA META DE DRENAGEM E CAIXAS DE PASSAGEM. ÔNUS DO GESTOR DE DEMONSTRAR A REGULARIDADE NO EMPREGO DOS RECURSOS PÚBLICOS FEDERAIS. CONTAS IRREGULARES. DÉBITO. NÃO APLICAÇÃO DE MULTA, TENDO EM VISTA A PRESCRIÇÃO DA PRETENSÃO PUNITIVA. RECURSO DE RECONSIDERAÇÃO. CONHECIMENTO. RAZÕES RECURSAIS INSUFICIENTES PARA ALTERAR O MÉRITO DO JULGADO. NEGATIVA DE PROVIMENTO DO RECURSO.

TOMADA DE CONTAS ESPECIAL (TCE)

Secretaria de Recursos (SERUR); Secretaria de Controle Externo de Tomada de Contas Especial (SecexTCE).

Preliminarmente, os recursos em apreço devem ser conhecidos, eis que foram preenchidos os requisitos necessários à espécie. 
2.	Trata-se de recurso de reconsideração interposto pelo sr. Mamoud Amed Filho, ex-prefeito de Itacoatiara/AM (gestões de 2001/2008 e 2013/2016) , em desfavor do Acórdão 6.641/2018-Primera Câmara. Referida deliberação julgou irregulares as contas do recorrente e condenou-o em débito (valor histórico de R$ 42.313,78) . Não houve aplicação de multa, tendo em vista a prescrição da pretensão punitiva deste Tribunal. 
3.	Originariamente este processo cuidou de tomada de contas especial instaurada pelo Ministério do Meio Ambiente em razão da inexecução parcial do Convênio 2001CV000060-SQA, firmado entre aquele ministério e o município de Itacoatiara/AM para apoiar a implantação de aterro sanitário naquela cidade. 
4.	O valor do empreendimento foi orçado em R$ 880.000,00, dos quais R$ 800.000,00 foram repassados pela União e o restante (R$ 80.000,00) coube ao convenente a título de contrapartida. 
5.	Observou-se que o dreno central do aterro foi realizado com capacidade de volume de drenagem inferior ao inicialmente estipulado (R$ 27.624,25) , que não foram executados os drenos laterais (R$ 12.439,53) e que somente houve a construção de uma única caixa de passagem, quando havia previsão de dez no plano de trabalho (9 x R$ 250,00 = R$ 2.250,00) . Os valores em parênteses correspondem ao custo desses itens previsto na planilha anexada ao plano de trabalho (peça 4, p. 51) , de modo que o débito apontado na deliberação recorrida equivale à soma deles. 
6.	No apelo, o recorrente alega não haver débito, tendo em vista a execução da integralidade do objeto. Argumenta que foram obtidas todas as licenças ambientais e que o porte do aterro seria incompatível com a construção de dez caixas de passagem, circunstância que levou o projetista a considerar apenas uma. Por fim, aduz não estar comprovada a má-fé ou o dolo, requisitos indispensáveis, no seu entender, para a devolução de quantias aos cofres da União. 
7.	A Secretaria de Recursos e o Ministério Público junto ao TCU analisaram essas questões e propuseram, de forma uníssona, negar provimento ao apelo, mantendo em seus exatos termos a deliberação recorrida. Estou de acordo com as análises realizadas, cujos fundamentos incorporo como razões de decidir, sem prejuízo das considerações que passo a fazer. 
8.	É importante ressaltar que os drenos central e lateral estavam previstos na proposta técnica submetida ao Ministério do Meio Ambiente, como podem ser vistos no desenho juntado na peça 1, p. 140. Nessa prancha, consta apenas uma caixa de passagem destinada ao armazenamento de chorume, mas isso não quer dizer que não existam outras, até porque o foco era o detalhamento do sistema de drenos. 
9.	A quantidade de caixas de passagens não é mencionada no texto do memorial descritivo, mas apenas na planilha orçamentária (peça 4, p. 21) e no cronograma de execução físico-financeiro (peça 5, p. 20) . Em ambos os casos, consta a previsão de construção de dez. Por sinal, considerou-se no projeto que tais benfeitorias seriam realizadas no prazo de dois meses, tempo considerado suficiente para a execução dessa quantidade e excessivamente longo para a confecção de apenas uma unidade. 
10.	Comprovada a previsão no plano de trabalho dos drenos central e lateral e das dez caixas de passagem, observo que vistoria do Ministério do Meio Ambiente verificou que a drenagem era feita por apenas um tubo, com capacidade de escoamento inferior ao previsto para o ramal central, e que somente havia um único espaço de inspeção. Como o recorrente não trouxe qualquer evidência da execução dos demais drenos (laterais) e das outras caixas de passagem, o argumento da execução integral do objeto não pode ser aceito. 
11.	A obtenção de todas as licenças para o aterro apenas atesta que a convenente adotou providências com vistas à mitigação dos impactos ambientais, mas não comprova que a execução do objeto ocorreu de acordo com as quantidades previstas na planilha. Dito de outro modo, a emissão das licenças de instalação e de operação pressupõem tão somente que as obras de drenagem e as obras de impermeabilização haviam sido efetuadas a contento do Instituto de Proteção Ambiental do Amazonas (entidade emissora) . 
12.	Se houve a escolha de uma solução de engenharia menos onerosa ou se o porte do aterro era incompatível com a construção de dez caixas de passagem, evidente que as modificações no plano de trabalho deveriam contar com a prévia anuência do poder concedente, o que não ocorreu, e que o Governo Federal não poderia arcar com itens orçamentários não executados ou realizados em desconformidade com o plano de trabalho. Logo, acertada a decisão recorrida ao prever a necessidade de o gestor recorrente ressarcir os cofres públicos. 
13.	Por último, ao contrário do que alega, a responsabilidade dos jurisdicionados perante o TCU é de natureza subjetiva, caracterizada mediante a presença de culpa stricto sensu, sendo desnecessária a caracterização de conduta dolosa ou má-fé do gestor para que este seja responsabilizado. Basta a existência de uma conduta, um nexo de causalidade e uma irregularidade ocasionadora de dano ao Erário, consubstanciadas, no caso concreto, pela autorização de construção de um aterro sanitário em desconformidade com o plano de trabalho e pelo pagamento de insumos não instalados e serviços não executados.
14.	Ante o exposto, voto por que seja adotada a deliberação que ora submeto a este Colegiado.
TCU, Sala das Sessões Ministro Luciano Brandão Alves de Souza, em 13 de agosto de 2019.
BENJAMIN ZYMLER 
Relator